【裁判字號】    90,上訴,1508
【裁判日期】    900731
【裁判案由】    毒品危害防制條例
【裁判全文】
臺灣高等法院刑事判決                            九十年度上訴字第一五八號
    上  訴  人  乙○○
    即  被  告
    選任辯護人  呂福元
右上訴人因違反毒品危害防制條例案件，不服臺灣桃園地方法院八十八年度重訴字第
三七號，中華民國九十年二月二十一日第一審關於意圖販賣而持有毒品部份之判決（
起訴案號：臺灣桃園地方法院檢察署八十八年度偵字第一０八六五號），提起上訴，
本院判決如左：
    主      文
原判決關於意圖販賣而持有毒品罪暨定執行刑部分均撤銷。
乙○○共同持有第一級毒品，處有期徒刑貳年陸月，扣案之第一級毒品海洛因柒包（
合計淨重壹肆捌點玖柒公克，包裝重捌點肆捌公克，純度百分之伍拾玖點壹伍，純質
淨重捌捌點壹貳公克）、第二級毒品安非他命貳大包又貳拾柒小包（驗餘淨重貳玖壹
捌點柒玖公克，平均純度約為百分之八十一），均沒收銷燬之。
    事      實
一、乙○○明知海洛因及安非他命分別屬毒品危害防制條例第二條第一項第一款及第
    二款所規定之第一級毒品及第二級毒品，不得持有，於民國八十八年七月十七日
    上午九時許，在桃園縣龍潭鄉○○路五九四巷六弄十四之一號六樓租住處，明知
    綽號「阿清」之葉佳河（未經起訴）所交付之物品，分別為第一級毒品海洛因七
    包（合計淨重一四八．九七公克，包裝重八．四八公克，純度百分之五九．一五
    ，純質淨重八十八．一二公克）、第二級毒品安非他命二大包又二十七小包（原
    毛重二九九三．九公克，經三度取樣鑑定後，驗餘淨重二九一八．七九公克，平
    均純度約為百分之八十一），竟基於與葉佳河共同持有第一級毒品海洛因及第二
    級毒品安非他命之犯意聯絡，由葉佳河將上開海洛因及安非他命，連同分裝袋二
    百四十個、電子秤一台及研磨機一台交由乙○○保管，而與葉佳河共同持有上開
    第一級毒品海洛因及第二級毒品安非他命。嗣於同日晚間，葉佳河之友人丙○○
    向葉佳河索取安非他命施用，葉佳河乃以電話聯絡乙○○將前開安非他命其中一
    包送至桃園縣平鎮市○○路與中庸路口交付予丙○○，乙○○復另行與葉佳河共
    同基於無償轉讓第二級毒品安非他命之犯意聯絡，依葉佳河之指示於當日晚間九
    時三十分許，攜帶前開安非他命之其中一包（毛重三十五．六公克），抵達桃園
    縣平鎮市○○路、中庸路口時，即為在該處埋伏守候之警員逮獲，並當場自乙○○身上查扣該包安非他命，致其轉讓行為未能得逞（乙○○轉讓第二級毒品未遂
    部份，業經乙○○於本院撤回上訴確定）。經警帶同乙○○於當日晚間十時二十
    分許，至乙○○前開租住處再查獲其餘毒品海洛因七包（合計淨重一四八．九七
    公克，包裝重八．四八公克，純質淨重八十八．一二公克）、安非他命二大包又
    二十六小包（連同現場查獲之安非他命一包原毛重二九九三．九公克，經三度取
    樣鑑定後，驗餘淨重二九一八．七九公克）。
二、案經桃園縣警察局平鎮分局報告臺灣桃園地方法院檢察署檢察官偵查起訴。
    理      由
一、訊之被告乙○○固坦承於右揭時地受託保管海洛因及安非他命，嗣因交付安非他
    命予丙○○被警查獲，由員警在其租處查獲海洛因及安非他命之行為，然辯稱係
    綽號「阿欽」者託其保管，且於本院調查時辯稱渠於收受時只知有安非他命，直
    至員警前往其住處查獲其餘物品時，始知有海洛因云云。惟查：
    (一)被告交付丙○○暨嗣後由員警在其住處查獲之結晶物品經鑑定結果，確係含海
      洛因及安非他命成份，有法務部調查局編號000000000號鑑定通知書
      （驗出七包海洛因，合計淨重一四八‧九七公克，純度百分之五九‧一五、質
      淨重八八‧一二公克）、行政院衛生署藥物食品檢驗局八十八年九月六日藥檢
      壹字第八八一三八一九號檢驗成績書（檢出前開安非他命成分及原檢體之總毛
      重為二九九三，九公克）、行政院衛生署管制藥品管理局八十八年九月六日藥
      檢壹字第八０九二七號函、行政院衛生署管制藥品管理局管藥密字第八九０二
      七號檢驗成績書（檢出前開安非毛命之成分）、內政部警政署刑事警察局八十
      九年三月二十三日刑鑑字第三三六五五號鑑驗通知書（檢出前開安非他命成分
      ，平均純度約為百分之八十一，驗餘淨重二九一八．七九公克）各乙紙在卷可
      稽，復有查獲毒品照片二幀附卷及第一級毒品海洛因七包、第二級毒品安非他
      命二大包又二十七小包扣案可資佐證。
    (二)被告持有之右揭海洛因及安非他命，查係葉佳河於八十八年七月十七日上午九
      時許，攜帶前往被告右揭住處交予被告保管，業據被告於警訊時供稱：「（扣
      案毒品）是我朋友綽號『阿清』之男子所有的，是阿清叫我帶三十五．六公克
      安非他命到平鎮市○○路、中庸路口轉交給阿清的朋友。」、「扣案物品是阿
      清所有。」、「（你第一次筆錄上所述之友人綽號『阿清』之男子年籍資料為
      何？）會同警方查證我所述綽號阿清之男子係葉佳河。」、「（警方於八十八
      年七月十七日查獲之海洛因、安非他命、分裝袋二四０個、電子秤一台及研磨
      機一台等物係何人所有？）是葉佳河所有，是他放在我這兒。」、「我所述之
      葉佳河綽號係阿清，亦有人叫他阿河。」，復於偵查中供稱：「是一個叫阿清
      的人，昨天（十七日）早上帶他朋友來找我，．．他拿了一包東西給我，然後
      他說他晚上會來拿，後來晚上他打電話來叫我拿到中庸路與中豐路口交給他朋
      友，結果我去時看到有人走過來，我就拿給他．．。」、「（扣案毒品何人的
      ？）警方有讓我指認口卡，他叫葉佳河，因他常至我家吃麵，我才認識的．．
      。」等語明確。至於被告雖於本院審理時改稱右揭物品並非葉佳河所交付，且
      證人丙○○於本院調查時亦稱渠並不認識葉佳河云云；惟查，證人丙○○於原
      審已具結證稱：「不認識乙○○，我只認識他朋友葉佳河，八十八年四月十七
      日晚上先打電話給葉佳河要安非他命，他說有安非他命，之後我到平鎮市某地
      點，又打電話給葉佳河，他告訴我乙○○電話，叫我打電話給乙○○，葉佳河
      叫我在平鎮市○○路與中庸路口等，葉佳河聯絡乙○○拿安非他命給我，．．
      。」、「之前不認識他（乙○○），只拿這一次。」等語，核證人丙○○所為
      取得安非他命過程之證述，與被告所為取出安非他命依指示外出交付證人丙○○之過程相符，且證人即警員甲○○亦於原審到庭證稱：「當時收獲線報說葉
      佳河要販賣毒品，我與同事至平鎮市○○路○○路口發現乙○○騎摩托車在路
      口等，我們直覺認為他是要販毒，即前去盤查，．．。」，再參諸證人即被告
      之母親徐珍妹於原審證稱：「認識葉佳河，他去我家吃麵認識的，．．，之後
      葉佳河有打電話給我說他與乙○○說不要咬到他，咬出來也沒有用，罪不會輕
      。」之事實，自足以證明右揭海洛因及安非他命，確係由葉佳河交付被告保管
      ，而由被告與葉佳河共同持有，其後始由葉佳河通知被告攜帶其中部分安非他
      命欲轉讓丙○○無訛。至於扣案之分裝袋、電子秤、研磨機經鑑定結果，雖未
      發現與葉佳河相符之指紋，固有內政部警政署刑事警察局八十九年三月二十八
      日（八九）刑紋字第三六三六二號函乙紙在卷可稽，惟接觸物品後，不使指紋
      遺留於物品上，或事後未能驗出指紋之原因有多端，如刻意戴上不留指紋之手
      套或相類物品，不以手指指紋處碰觸物品，碰觸後拭去所留指紋，或因他人再
      碰觸、拭去、掩蓋原留指紋，或因時間太久，指紋痕跡消失．．等等，本件依
      前開說明既可認定葉佳河即係被告所指交付上開毒品予被告之人，縱未在前開
      部分查扣物品上採得葉佳河之指紋，尚不足為有利於葉佳河之認定。葉佳河於
      原審表示不認識乙○○及丙○○，且未寄放毒品及指示乙○○將安非他命交付
      予丙○○，顯係意在圖卸其責，被告於本院所稱並非由葉佳河交付，暨證人丙○○於本院調查時改稱並非與葉佳河聯絡，自係迴護葉佳河之詞，核與事實不
      符，均不足採信。
    (三)被告雖辯稱渠於受託保管右揭物品時，僅知其內有安非他命，直至員警前往其
      住處查察時，始發現另有海洛因云云。惟查，右揭物品係置於透明塑膠袋內，
      外觀上可以辨識是海洛因及安非他命，分裝完畢之海洛因與安非他命係呈平放
      之方式，並非以上下兩層堆置，業據證人甲○○於本院調查時到庭具結證述明
      確，況查，被告於受託保管右揭物品後，經葉佳河指示取出其中一包安非他命
      交付丙○○，而依偵查卷附查獲毒品照片所示第一級毒品海洛因七包及第二級
      毒品安非他命二大包又二十七小包之情形，在外觀上截然不同而立可辨別，被
      告謂渠直至員警前往其住處查察時，始得知袋內置有海洛因，核與一般人日常
      經驗相悖，自不足援為有利於被告認定之依據。
    (四)被告另雖辯稱渠於轉讓安非他命被警查獲後，主動供稱屋內尚有海洛因，員警
      始前往其住處查獲其餘物品，對於其持有海洛因行為部份，應有自首規定之適
      用。惟依諸被告於警訊暨其所為右揭供述，渠並未向員警供承持有海洛因之行
      為，則其自無從於在中豐路、中庸路口為警查獲時即向員警主動告知其住處尚
      有海洛因之可能，又被告係於持有安非他命之際為警查獲，業為被告迭所自承
      ，則其於持有毒品之犯罪行為被查獲之後，經警循線查得其同時在住處所持有
      之其餘毒品，亦與犯罪被發覺前向有偵查權之公務員自承犯罪之情形有間，要
      無自首規定之適用。
    綜右事證，被告所為右揭辯解，核屬卸責之詞，並不足採信，被告右揭犯罪行為
    ，已經證明，應依法論科。
二、按海洛因及安非他命分別屬毒品危害防制條例第二條第一項第一款及第二款所規
    定之第一級毒品及第二級毒品，不得持有，核被告右揭行為，其持有海洛因部份
    ，係犯毒品危害防制條例第十一條第一項持有第一級毒品罪，另持有安非他命部
    份，則係犯同條例第十一條第二項持有第二級毒品罪，被告以單一行為而同時持
    有第一級毒品及第二級毒品，應依想像競合犯規定，從較重之持有第一級毒品罪
    處斷，被告就右揭持有第一級、第二級毒品行為，與成年人葉佳河（民國五十七
    年九月十二日出生）之間，具有犯意聯絡及行為分擔，為共同正犯。又被告雖於
    持有第二級毒品行為時，將其中一包持以轉讓丙○○未果，所犯轉讓第二級毒品
    未遂罪業經判刑確定，然查，被告係於八十八年七月十七日上午九時許，受葉佳
    河之託而保管右揭第一級毒品、第二級毒品，而丙○○則係於當日晚間始與葉佳
    河聯絡，再由葉佳河轉知被告持其中一包安非他命外出交付，是則被告嗣後轉讓
    第二級毒品行為，顯係另行起意所為，與葉佳河共同持有右揭毒品行為之間，自
    無目的方法或原因結果之關係，並無牽連犯之適用，併此敘明。
三、公訴意旨雖以：被告與綽號「阿清」之成年男子共同意圖販賣營利，而於不詳時
    地向不詳之人販入第一級毒品七包（毛重一百九十七公克），及第二級毒品安非
    他命三大包（毛重二千九百五十八公克），因認被告係涉有毒品危害防制條例第
    四條第一項、第二項販賣第一級、第二級毒品罪嫌。惟查：
    (一)被告固於轉讓安非他命予丙○○時為警查獲，旋在其住處查獲其他安非他命、
      海洛因、分裝袋、電子秤及研磨機，然其持有原因，據被告於警訊時供稱「是
      我朋友綽號『阿清』之男子所有的，是『阿清』叫我帶三五‧六公克安非他命
      到平鎮市○○○○○路口轉交給『阿清』的朋友，我沒有意圖販賣得利。」、
      「扣案物品也是『阿清』所有，我不知作何用途，是『阿清』寄放在我那裡的
      ，我沒有販賣毒品。」、「上述扣案物品是『阿清』在七月十七日早上拿到我
      租處寄放的，晚上『阿清』有說大約晚一點就到租屋處將扣案物品拿走。」、
      「（扣案之分裝袋、電子秤、研磨機作何用途）我不知作何用途，因為扣案物
      品不是我的。」（偵查卷第六頁反面、第七頁、第二四頁反面、第二五頁），
      嗣於檢察官偵查時及原審受理聲請羈押案件訊問時亦為同一供述（同上卷第十
      四頁反面、第十五頁、第三五頁反面、第三六頁；聲羈卷第五頁），且於原審
      及本院調查審理時，亦均否認有參與販入或賣出右揭海洛因、安非他命行為，
      是依被告警訊、偵審中之供述，均不能證明被告於自葉佳河處收取前開毒品之
      前，有任何參與葉佳河販入該毒品之行為，或在葉佳河交付前開毒品時，即與
      葉佳河有販入或售出毒品販賣營利之犯意聯絡。
    (二)證人甲○○雖於原審證稱：「當時收獲線報說葉佳河要販賣毒品，我與同事至
      平鎮市○○路○○路口發現乙○○騎摩拖車在路口等，我們直覺認為他是要販
      毒，即前去盤查，被告神色慌張想走，發現他手上有一包安非他命，要買的對
      象尚未發現即查獲，將被告帶回警局後，被告主動帶同警方至他住處，再查獲
      海洛因及安非他命，以我們長期追葉佳河販毒罪嫌，判斷乙○○是幫葉佳河
      販毒的小弟。」，然查，丙○○係為供施用而以無償方式索取安非他命，經被
      告依葉佳河指示攜帶安非他命欲交付丙○○，業據證人丙○○於本院調查時證
      述明確，且被告迭次供述，亦未承認有販賣安非他命營利之情事，此外復無其
      他積極證據足以證明被告確有如證人甲○○所指幫助葉佳河販賣毒品行為之佐
      證，自難因被告於右揭時地轉讓安非他命未遂行為，遽行認定其確有與葉佳河
      共同販賣第一級或第二級毒品之行為。
    (三)葉佳河所交付被告持有之海洛因有七包，合計淨重一四八．九七公克（包裝重
      八．四八公克）、安非他命二大包又二十七小包，原毛重二九九三．九公克（
      尚未取樣鑑驗前），尚扣得分裝袋二百四十個、電子秤一台、研磨機一台等物
      品，且據被告於審理時供證：「（葉佳河及你有吸毒嗎？）有，我吸安非他命
      ，安非他命是向葉佳河買的，一包一千元，重一公克，買過很多次，在八十八
      年初起開始買，他也有賣給我弟弟張育偉，他也是向葉佳河買的，葉佳河就是
      綽號阿清的人」、「（葉佳河交給你毒品是要你幫他賣？或送貨？）沒有，但
      他有說他拿回時要給我一些安非他命，．．」、「我每次幫他（葉佳河）做事
      他都會給我一些毒品，．．」等語，是依被告上開供述及扣案證物，固證明渠
      及張育偉曾向葉佳河購買安非他命，且葉佳河持有上開數量龐大之海洛因、安
      非他命及與販賣行為有關之分裝袋、電子秤、研磨機涉有販賣毒品或意圖販賣
      而持有毒品之嫌疑，然被告於八十八年七月十七日上午九時許應允保管右揭物
      品時所具有之主觀意圖，或係緣於與葉佳河共同販賣而持有、或為與葉佳河共
      同意圖販賣而持有、抑或僅係單純受託寄藏而與葉佳河共同持有，核其原因不
      一，然依右揭事證，已不能證明被告確有與葉佳河共同販賣毒品，復並無任何
      積極證據足以證明被告於持有右揭物品時，即具有以所收受分裝袋、研磨機、
      電子秤等供分裝、研磨、秤重之工具，隨時依葉佳河指示由其分裝販賣，或與
      葉佳河之間就意圖販賣而持有毒品行為之間，具有犯意之聯絡，且被告於被警
      查獲後，迭於警訊及偵審中供稱葉佳河於交付上開物品之時，業已言明將於該
      日晚間前往取回，是尚難僅因被告暫時受託持有鉅量安非他命、海洛因、分裝
      袋、電子秤及研磨機，認被告涉有與葉佳河共同意圖販賣而持有右揭毒品，附
      此敘明。
    綜右理由，公訴人所引證據，尚不足以援為認定被告確有與綽號「阿清」之葉佳
    河共同販賣毒品行為之依據，此外復無其他積極證據足以證明被告確有販賣第一
    級或第二級毒品之行為，應認公訴意旨所指被告涉嫌販賣第一級毒品、第二級毒
    品行為部分，尚屬不能證明，惟因依公訴意旨認販賣行為與右揭有罪之持有行為
    部分，具有吸收關係之實質上一罪關係，該未能證明犯罪部分，爰不另為無罪之
    諭知。
四、原審經審理結果，認被告就右揭行為並不成立販賣毒品罪，固非無見，惟查，本
    件並無證據足以證明被告於保管右揭物品之時，即係基於與葉佳河共同販賣之意
    圖而持有，原審徒以葉佳河有販賣安非他命行為，且其交付被告毒品數量甚鉅，
    又同時將供分裝用之物品交付被告，認被告係與葉佳河共同意圖販賣而持有右揭
    毒品，已有未合，又被告行為既不成立販賣毒品或意圖販賣而持有毒品罪，則其
    同時受託保管而持有之分裝袋、電子秤及研磨機，自與其持有第一級、第二毒品
    行為間並無必要之關連性，原審就分裝袋、電子秤及研磨機併予宣告沒收，亦屬
    不當。被告否認意圖販賣而持有右揭毒品而提起上訴，為有理由，應由本院將原
    審關於被告意圖販賣而持有毒品罪暨其定執行刑部分均予撤銷，並就持有毒品行
    為改判。爰審酌被告品行、犯罪動機、目的、手段、持有毒品數量對社會所生危
    害及犯罪後態度等一切情狀，量處如主文第二項所示之刑。扣案之第一級毒品海
    洛因七包（合計淨重一四八．九七公克，包裝重八．四八公克）、第二級毒品安
  非他命二大包又二十七小包（驗餘淨重二九一八．七九公克），為查獲之毒品，
    應依毒品危害防制條例第十八條第一項前段之規定沒收銷燬。另扣案之分裝袋二
    百四十個、電子秤一台、研磨一台均為葉佳河所有，此據被告於警訊、偵查中供
    述明確，然與被告所為持有第一級、第二級毒品犯罪行為無關，爰不為沒收之諭
    知，附此敘明。
據上論斷，應依刑事訴訟法第三百六十九條第一項前段、第三百六十四條、第二百九
十九條第一項前段，毒品危害防制條例第十一條第一項、第二項、第十八條第一項前
段，刑法第十一條前段、第二十八條、第五十五條判決如主文。
本案經檢察官張啟彬到庭執行職務
中    華    民    國       九十       年      七      月     三十一     日
                            臺灣高等法院刑事第二十五庭
                                審判長法  官  許  國  宏
                                      法  官  洪  光  燦
                                      法  官  林  勤  純
右正本證明與原本無異。
檢察官如不服本判決應於收受送達後十日內向本院提出上訴書，未附理由時應於提起
上訴後十日內向本院補具上訴理由書（均應按被告人數提出繕本）。
被告不得上訴。
                                      書記官  葉  瑩  庭
中    華    民    國       九十       年      七      月     三十一     日
附錄本案論罪科刑法條全文
毒品危害防制條例第十一條
持有第一級毒品者，處三年以下有期徒刑、拘役或新台幣五萬元以下罰金。
持有第二級毒品者，處二年以下有期徒刑、拘役或新台幣三萬元以下罰金。
持有專供製造或施用毒品之器具者，處一年以下有期徒刑、拘役或新台幣一萬元以下
罰金。


司法院資訊處製作；財團法人民間司法改革基金會備份。
